臺灣臺中地方法院刑事判決　　　　　　　99年度易字第3418號
公　訴　人　臺灣臺中地方法院檢察署檢察官
被　　　告　林嘉裕
選任辯護人　蔡振修律師
上列被告因重利案件，經檢察官提起公訴（99年度偵字第5927號
），本院判決如下：
    主    文
林嘉裕共同犯重利罪，處有期徒刑肆月，如易科罰金，以新臺幣
壹仟元折算壹日。又共同犯重利罪，處有期徒刑參月，如易科罰
金，以新臺幣壹仟元折算壹日。應執行有期徒刑陸月，如易科罰
金，以新臺幣壹仟元折算壹日。
    犯罪事實
一、林嘉裕前於民國96、97年間因犯重利罪，共3罪，經法院各
    判處有期徒刑2月，合併定其應執行有期徒刑5月，並宣告緩
    刑3年確定，現仍在緩刑期間。詎其於緩刑付保護管束期間
    猶不知悔改，與真實姓名年籍不詳自稱「林先生」之成年男
    子共同基於乘他人急迫之際貸以金錢，而取得與原本不相當
    重利之犯意聯絡，由「林先生」在報紙刊登「5萬內速借000
    0000000」廣告，適有陳建彰因需款孔急，撥打上開電話與
    「林先生」聯絡借款事宜（「林先生」嗣後改使用00000000
    00號行動電話門號與陳建彰所使用之098876****號行動電話
    門號聯絡，詳細號碼詳卷），林嘉裕（使用0000000000號行
    動電話門號）與「林先生」即基於重利之犯意聯絡，先後二
    次共同為下列重利犯行：
（一）於99年1月14日中午某時，林嘉裕與「林先生」前往陳建
      彰位於彰化縣員林鎮○○街住處（地址詳卷），乘陳建彰
      家庭經濟狀況惡化，亟需款項繳交房租之需款孔急之際，
      貸予新臺幣（下同）2萬5000元給陳建彰，並約定以每10
      天為1期，每期利息為5000元（相當於週年利率720％），
      除由陳建彰當場簽發同額本票及交付國民身分證以供擔保
      外，「林先生」與林嘉裕並當場預扣5000元之利息，實際
      上僅交付2萬元予陳建彰，而藉此取得與原本顯不相當之
      重利。
（二）於99年2月8日18時許，林嘉裕與「林先生」前往臺中市○
      區○○街與復興路口，乘陳建彰亟需款項繳交小孩學費及
      前揭借款利息之需款孔急之際，又貸予新臺幣（下同）1
      萬元給陳建彰，並約定以每10天為1期，每期利息為2000
      元（相當於週年利率720％），且約定與前次借款合計每
      期共需交付利息7000元（即5000元＋2000元），除由陳建
      彰當場簽發面額1萬元之本票及交付駕駛執照以供擔保外
      （另取回前所交付之國民身分證），「林先生」與林嘉裕
      並當場預扣3000元之利息，實際上僅交付1萬7000元予陳
      建彰，而藉此取得與原本顯不相當之重利。
    陳建彰除於99年1月4日、同年2月8日已分別經預扣利息5000
    元、3000元之外，另續於99年1月21日、同年2月5日及同年2
    月12日分別匯款利息5000元至「林先生」指定之新竹武昌街
    郵局帳戶（局號0000000號、帳號1677***號，詳卷）內，共
    計續期繳交1萬5000元之利息。嗣因陳建彰無力支付利息，
    於99年2月25日14時許，在臺中市○區○○街與復興路三段
    交岔路口欲繳交利息時，報警當場逮獲前來收取利息之林嘉
    裕，而為警查悉上情。
二、案經臺中市警察局第三分局報請臺灣臺中地方法院檢察署檢
    察官偵查起訴。
    理    由
一、證據能力之說明：
（一）證人陳建彰於司法警察調查時所為之陳述：
   1、按被告以外之人（包括證人、鑑定人、告訴人、被害人及
      共同被告等）於檢察事務官、司法警察官或司法警察調查
      中所為之陳述，與審判中不符時，其先前之陳述具有較可
      信之特別情況，且為證明犯罪事實存否所必要者，得為證
      據，刑事訴訟法第159條之2定有明文。所謂「前後陳述不
      符」之要件，應就前後階段之陳述進行整體判斷，以決定
      其間是否具有實質性差異，惟無須針對全部陳述作比較，
      陳述之一部分有不符，亦屬之。而所謂「較可信之特別情
      況」之情形，亦應就前後陳述時之各種外部情況進行比較
      ，以資決定何者外部情況具有可信性。若陳述係在特別可
      信之情況下所為，則虛偽陳述之危險性即不高，雖係審判
      外陳述，或未經被告反對詰問，仍得承認其有證據能力。
      所稱「外部情況」之認定，例示如下：
      （1）時間之間隔：陳述人先前陳述是在記憶猶新的情況
           下直接作成，一般而言與事實較為相近，事後即可
           能因記憶減弱或變化，致有不清晰或陳述不符之現
           象發生。
      （2）有意識的迴避：由於先前陳述時被告未在場，是陳
           述人直接面對詢問警員所為陳述較為坦然；事後可
           能因陳述人對被告有所顧忌或同情，因而在被告面
           前較不願陳述不利被告之事實。
      （3）受外力干擾：陳述人單獨面對檢察事務官或司法警
           察（官）所為之陳述，程度上較少會受到強暴、脅
           迫、詐欺、利誘或收買等外力之影響，其陳述較趨
           於真實。若被告在庭或有其他成員參與旁聽時，陳
           述人可能會本能的作出迴避對被告不利之證述，或
           因不想生事乃虛構事實而為陳述。
      （4）事後串謀：證人對警察描述所親身見聞之情形，因
           較無時間或動機去編造事實，客觀上亦較難認與被
           告間有勾串情事，其陳述具有較可信性。但事後因
           特殊關係，雙方可能因串謀而統一口徑；或事後情
           況變化，兩者從原先敵對關係變成現在友好關係等
           情形，其陳述即易偏離事實而較不可信。
      （5）警詢或檢察事務官偵查時，有無辯護人、代理人或
           親友在場：如有上開親誼之人在場，自可期待證人
           為自由從容之陳述，其證言之可信度自較高。
      （6）警詢或檢察事務官所作之筆錄記載是否完整：如上
           開筆錄對於犯罪之構成要件、犯罪態樣、加重減輕
           事由或起訴合法要件等事實或情況，均翔實記載完
           整，自可推定證人之陳述，與事實較為相近，而可
           信為真實。
      法院應斟酌上列因素綜合判斷，亦應細究陳述人之問答態
      度、表情與舉動之變化，此一要件係屬訴訟法事實之證明
      ，以自由證明為已足，且應由主張此項證據之人證明。惟
      此僅係確定上開陳述有無證據能力而已，至該證據具有證
      據能力後，其證據力之強弱問題，仍待法院綜合全辯論意
      旨及調查證據所得，依法認定之。
   2、查證人陳建彰於司法警察調查時，就被告林嘉裕於先後二
      次借款時，均有與「林先生」共同前往約定地點，交付款
      項予伊之涉案情節證述明確，惟證人陳建彰嗣於本院審理
      時，則易其前詞改稱：被告林嘉裕並未與「林先生」共同
      前往約定地點交付借款予伊云云，是就被告林嘉裕於本案
      重利犯行之參與犯罪之事實，證人陳建彰於司法警察調查
      中所為之陳述，即有與之後於法院審理時之陳述不符之情
      形。本院審酌證人陳建彰係於99年2月25日接受司法警察
      之調查，並為上開不利於被告林嘉裕之證述；復於同年9
      月27日偵訊時，仍為相同之證述；嗣於同年11月29日本院
      審理時，始翻異前詞，改為對被告有利之證述，惟證人陳
      建彰於本院審理時，亦證述稱：「（問：你先前〈於警、
      偵訊〉指認〈被告林嘉裕〉時，是否距離事發當時時間較
      近，故記憶比較清楚？）是。」（詳本院卷第20頁背面）
      。是以，證人陳建彰於司法警察調查時所為之陳述，顯然
      距離案發日期較近，當時記憶自較深刻，可立即反應所知
      ，不致因時隔日久而遺忘案情，且無來自被告林嘉裕同庭
      在場之壓力而出於虛偽不實之指證，或事後串謀而故意為
      迴護被告林嘉裕之機會；本院復參以全案查獲經過，並核
      諸警詢筆錄作成情形，證人陳建彰於警詢陳述作成時，顯
      無任何受到強暴、脅迫、詐欺、利誘或其它不正方法等外
      力影響之情形，且警詢筆錄對於被告林嘉裕涉犯本案犯罪
      之構成要件、犯罪態樣、犯罪分工細節等情節，均堪認翔
      實記載完整，且與卷內其餘證據資料所示情節要屬相符（
      詳下述）；再衡酌證人陳建彰於偵查中曾證稱：「我後來
      有接到『林先生』的電話，他叫我不要亂講不要自找麻煩
      ，我會害怕... 我希望被告不要再騷擾我」等語（詳偵卷
      第37頁），以及被告林嘉裕於本院審理前一日即99年11月
      28日甫前往證人陳建彰住處與之簽立和解書（詳本院卷第
      20頁之審理筆錄、第42頁之辯護人庭提和解書）等客觀事
      實，難認證人陳建彰不無因事後借款債務之解決或心理上
      所承受之精神壓力，導致需對被告林嘉裕為有利陳述之動
      機。是揆諸上開說明，本院認為證人陳建彰於司法警察調
      查時，就被告林嘉裕涉案情節所為之陳述，客觀上應具有
      較可信之特別情況，且為證明本件犯罪事實存否所必要，
      依上揭規定，應認有證據能力。
（二）證人陳建彰於偵訊時所為之證述：
      按檢察官職司追訴犯罪，就審判程式之訴訟構造言，檢察
      官係屬與被告對立之當事人一方，偵查中對被告以外之人
      所為之偵查筆錄，或被告以外之人向檢察官所提之書面陳
      述，性質上均屬傳聞證據。在理論上，如未予被告反對詰
      問、適當辯解之機會，一律准其為證據，似有違當事人進
      行主義之精神，對被告之防禦權亦有所妨礙；然而現階段
      刑事訴訟法規定檢察官代表國家偵查犯罪、實施公訴，必
      須對於被告之犯罪事實負舉證之責，依法其有訊問被告、
      證人及鑑定人之權，證人、鑑定人且須具結，而實務運作
      時，偵查中檢察官向被告以外之人所取得之陳述，原則上
      均能遵守法律規定，不致違法取供，其可信性極高，為兼
      顧理論與實務，乃於修正刑事訴訟法時，增列第159條之1
      第2項，明定被告以外之人於偵查中向檢察官所為陳述，
      除顯有不可信之情況外，得為證據（最高法院95年度台上
      字第1044號判決要旨參照）。復按刑事訴訟法第159條之1
      第2項，明定被告以外之人於偵查中向檢察官所為陳述，
      除顯有不可信之情況者外，得為證據；所謂「不可信之情
      況」，由法院審酌被告以外之人於陳述時之外在環境及情
      況而為判斷；而被告以外之人於偵查時，是否與被告對質
      ，與其陳述時之外在環境並無必然之關聯，自不得以偵查
      中未經被告詰問，逕認該陳述無證據能力；至該等陳述與
      事實是否相符，要屬證據證明力之問題，與證據能力之有
      無，不容混淆（最高法院94年度台上字第7132號、95年度
      台上字第1585號等判決要旨參照）。又證人於檢察官偵查
      中所為之陳述，審酌該陳述作成之客觀條件及環境，認其
      心理狀態健全，並無受到脅迫、利誘或詐欺，自非顯有不
      可信之情形，依刑事訴訟法第159條之1第2項之規定，亦
      得為證據（最高法院95年度台上字第934號判決要旨參照
      ）。職是，被告以外之人前於偵查中已具結而為證述，除
      反對該項供述得具有證據能力之一方，已釋明「顯有不可
      信之情況」之理由外，不宜以該證人未能於審判中接受他
      造之反對詰問為由，即遽指該證人於偵查中之陳述不具證
      據能力。經查，證人陳建彰於偵訊時，業就被告林嘉裕涉
      案情節具結證述在案，且依據偵訊過程及筆錄記載，可徵
      證人陳建彰於檢察官偵查中為證述時，並無任何遭受外力
      不當干涉之顯不可信之情況，況被告林嘉裕及其選任辯護
      人於本院審理時，並無具體指陳其證述作成時，有何外在
      環境及情況足以影響證人陳建彰證述之任意性及真實性，
      而有何顯有不可信之情況者，是堪認證人陳建彰於檢察官
      偵訊時，就不利於被告林嘉裕部分之具結證述，應有證據
      能力。再者，證人陳建彰於本院審理時，復以證人身分具
      結作證，並予被告林嘉裕及其選任辯護人詰問、對質之機
      會，是既已於本院審理中經補正詰問程式，更堪認已完足
      為合法調查之證據（最高法院96年度台上字第4365號判決
      要旨可資參照），當無疑問。
（三）卷附帳戶往來交易明細資料及行動電話通聯紀錄：
      卷附證人陳建彰匯款至前揭新竹武昌街郵局帳戶之往來交
      易明細資料，屬該金融機構從事登錄客戶往來交易過程之
      從事業務之人，本於業務上或通常業務過程所製作之電磁
      紀錄文書，再透過查詢列印為紙本，為從事業務之人於業
      務上或通常業務過程所須製作之紀錄文書，本院既查無有
      何顯有不可信之情況，依據刑事訴訟法第159條之4第2款
      之規定，應認有證據能力。至於行動電話門號對外發話、
      受話之通聯紀錄資料，係屬機械性紀錄特徵，亦即透過電
      信公司之基地台接收行動電話門號發話、受話之電磁紀錄
      而為之機械性紀錄資料，其現實透過該行動電話門號發話
      、受話之情形與電磁紀錄結果所顯示之雙向通聯紀錄，在
      內容上的一致性乃透過機械的正確性來加以保障，並不存
      在人對現實情形的知覺、記憶，在表現時經常可能發生的
      錯誤，故行動電話之通聯紀錄則當屬非供述證據。而公訴
      人、被告及其選任辯護人對於上開書證之證據能力均未表
      示異議，或主張係執法人員違法取得，且查無不得作為證
      據之事由，復與本案待證事實具關聯性，依法自得作為證
      據，而均有證據能力。
（四）其餘被告以外之人於審判外之陳述：
      按現行刑事訴訟法為保障被告之反對詰問權，排除具有虛
      偽危險性之傳聞證據，以求實體真實之發見，於該法第15
      9條第1項明定被告以外之人於審判外之言詞或書面陳述，
      除法律有規定者外，不得作為證據。而刑事訴訟法第159
      條之1至159條之4有傳聞法則之例外規定，且被告以外之
      人於審判外之陳述，雖不符前四條之規定，而經當事人於
      審判程序同意作為證據，法院審酌該言詞陳述或書面陳述
      作成時之情況，認為適當者，亦得為證據；當事人、代理
      人或辯護人於法院調查證據時，知有第159條第1項不得為
      證據之情形，而未於言詞辯論終結前聲明異議者，視為有
      前項之同意，刑事訴訟法第159條之5定有明文。查其餘經
      本院於審理期日踐行調查證據程序之被告以外之人於審判
      外之陳述，檢察官、被告及其選任辯護人於本院審理時，
      均未爭執該等審判外之書面陳述有何遭外部不當干涉而違
      背陳述任意性之情事，亦均無主張有何不得為證據之情形
      ，本院審酌後認為該等證據均為本院事實認定之重要依據
      ，作為本案之證據均屬適當，故依刑事訴訟法第159條之5
      規定，均具有證據能力。
二、認定犯罪事實之依據：
（一）被告之辯解及選任辯護人之辯護要旨：
      訊據被告林嘉裕固不否認有於99年2月25日14時許，受「
      林先生」之指示，前往臺中市○區○○街與復興路三段交
      岔路口，欲向證人陳建彰收取金錢，旋為警查獲等事實，
      惟矢口否認有何重利之犯行，辯稱：伊沒有在99年1月14
      日中午某時及99年2月8日18時許，隨同「林先生」將上述
      借款交付予證人陳建彰，伊亦不知道99年2月25日向證人
      陳建彰收取之金錢為重利之利息云云。其選任辯護人則為
      其辯護稱：被告林嘉裕係依「林先生」之指示，僅於99年
      2月25日至指定地點向證人陳建彰會面一次，被告林嘉裕
      主觀認知上僅認為當日係代「林先生」收取「現金」，不
      知是「利息」，且被告林嘉裕對於證人陳建彰向「林先生
      」借款原委並不知情，更遑論有何明知證人陳建彰於借款
      時處於急迫之情狀，另本案尚有共犯「林先生」等人尚未
      到案，犯罪事實尚待釐清，且依證人陳建彰所述，證人陳
      建彰係向「林先生」借貸，並未向其它人借貸，故本案無
      積極證據證明被告犯罪，應諭知無罪之判決等語。
（二）經查，上開犯罪事實，業據證人陳建彰於警詢時證述先後
      二次借款情形歷歷在卷（詳警卷一第8至13頁；警卷二第
      27至33頁），並證稱：「我向自稱『林先生』借錢2次，
      林嘉裕均在場，含今日（即99年2月25日為警查獲當日）
      總共見過林嘉裕3次」等語明確（詳警卷一第12頁背面；
      警卷二第31頁背面）；復於偵訊時具結證述先後二次借款
      情形綦詳（詳偵卷第36至37頁），並證稱：「借款當時是
      林嘉裕（到場），交錢時，是林嘉裕跟一個40幾歲的男生
      一起來的，林嘉裕當時並未稱他自己是『林先生』，是旁
      邊40幾歲的男生自稱為『林先生』，我看林嘉裕都聽該男
      子的命令」、「我是低收入戶，家裡成員又多，當時因為
      要繳納房租及小孩學費，所以才去借錢，我是後來受不了
      利息太重，才去報警」等語明確（詳偵卷第37頁）；再於
      本院審理時具結證述：「我是在過年前左右向『林先生』
      借款，『林先生』來我戶籍地住處拿錢給我，『林先生』
      跟一位男子各開一部車來，『林先生』借我25000元，先
      扣除5000元的利息，每10天為1期，每期利息為5000元，
      我簽本票及我的駕照扣押為擔保。第二次借款，是在過年
      後，我打電話給『林先生』，地點在臺中市○○路上...
      他借我10000元先扣除3000元，我實拿7000元，『林先生
      』說這二次借款的利息合併計算，也就是5000元加上2000
      元，以後每期要繳7000元的利息...（借錢之後）繳了三
      次（利息），我是用匯款的方式，我每次繳5000元，我是
      匯到『林先生』所提供的郵局帳戶」、「我家是低收入戶
      ，我父親及我弟弟都是智能障礙，當時家中經濟出了狀況
      ，我本身有呼吸中止症，當時我們繳不出房租，已經欠繳
      三期，再不繳房租，我們就不能繼續住下去」、「警詢當
      時，警察告訴我，犯罪地是要在第三分局轄區，該局才能
      受理本件刑事案件，所以當時警詢筆錄才會記載（第一次
      借錢地點為臺中市○區○○街與復興路口），但事實上，
      第一次99年1月14日借款是在我的彰化員林的戶籍地，第
      二次99年2月8日借款才是在合作街與復興路口」、「第一
      次借款提供身分證及本票，第二次借款時，我向『林先生
      』表示，我找工作需要身分證，『林先生』便把身分證還
      給我，並要我提供其它身分證明文件，所以第二次借款時
      ，我除了簽發本票，另外提供駕照給『林先生』，而把自
      己的身分證拿回來」、「第一次借款是因為需要錢繳房租
      ，第二次借款時因為我無法還出第一次借款的利息，所以
      才借了第二次的錢」等語綦詳（詳本院卷第18至21頁）。
      其次，依據「林先生」所使用0000000000號行動電話門號
      於99年2月25日之通聯紀錄、為警查獲當時所拍攝證人陳
      建彰所使用之098876****號行動電話接獲來電顯示畫面及
      被告林嘉裕所使用之0000000000號行動電話門號接獲來電
      顯示畫面（詳警卷一第31頁；警卷二第69至79頁、第102
      頁），當日10時許、12時許，證人陳建彰所使用之098876
      ****號行動電話門號與「林先生」通話及收發簡訊多次後
      ，當日13時許，「林先生」即撥打被告林嘉裕所使用之00
      00000000號行動電話門號通話，嗣於同日14時許，亦即被
      告林嘉裕與證人陳建彰會面並為警查獲後，「林先生」旋
      即多次交叉撥打被告林嘉裕及證人陳建彰之行動電話，再
      佐以為警查獲當時，確係由被告林嘉裕駕駛自小客車前往
      該處與證人陳建彰收錢，有查獲現場照片存卷可憑（詳警
      卷一第33頁），益徵被告林嘉裕確係依「林先生」指示前
      往上開地點向證人陳建彰收取款項，且被告林嘉裕與「林
      先生」間聯絡密切，方使「林先生」得以即時掌握收款情
      形，故證人陳建彰於偵訊時所稱：被告林嘉裕係聽命於「
      林先生」等語，應屬實在。再者，卷附報登借款廣告（詳
      警卷一第34頁；警卷二第87頁）確刊登有「5萬內速借000
      0000000」之文字內容，而依據中華郵政股份有限公司新
      竹郵局99年5月31日竹營字第0991800507號函檢送之局號
      0000000號、帳號1677***號（詳卷）帳戶之往來交易明細
      資料顯示（詳偵卷第26至34頁），證人陳建彰確實先後於
      99年1月21日、同年2月5日及同年2月12日分別匯款5000元
      至該帳戶內，並旋經提領一空等情無訛，足徵證人陳建彰
      證述之借款及繳款情節，確屬實在。此外，證人陳建彰警
      詢筆錄上所記載家庭經濟狀況為「勉持」，復於本院審理
      時當庭提出之中華民國身心障礙手冊（詳本院卷第44頁）
      ，且彰化縣政府99年12月8日府社救字第0990310660號函
      覆本院：「陳建彰之父、母及弟於99年度均列冊為低收入
      戶」等情在卷（詳本院卷第51頁），在在足徵證人陳建彰
      歷次所證述確因家庭經濟困難而需款孔急之情節，要屬實
      在。
（三）次查，被告林嘉裕及其選任辯護人雖以前詞置辯，並提出
      不在場證明，主張被告林嘉裕於99年2月8日傍晚，係在證
      人謝竹美位於桃園縣之住處為證人謝竹美提前慶生；然於
      本院審理時隔離訊問證人謝竹美及被告林嘉裕，其二人就
      ：（1）99年2月8日在證人謝竹美家慶生當時在場之人為
      何（證人謝竹美證稱：僅有伊、謝世峰、蕭華琪及被告共
      4人，伊兩個兒子均不在家等語；被告林嘉裕則供稱：有
      伊、證人謝竹美、證人的兩個兒子、證人小兒子的女朋友
      、蕭華琪、謝世峰及蕭華琪的親生媽媽共8人；詳本院卷
      第57頁第6至7列、第58頁第15至18列、第59頁背面第18至
      19列）以及（2）本院審理前被告林嘉裕有無與證人謝竹
      美提及前來法院作證之事（證人謝竹美證稱：被告林嘉裕
      有問伊是否願意到法院作證等語；被告林嘉裕卻係供稱：
      開庭前沒有跟證人謝竹美說要請其來作證的事情，伊僅有
      請謝世峰、蕭華琪轉告可能法院會請證人來作證等語；詳
      本院卷第58頁第8至10列、第60頁第1至9列），被告林嘉
      裕與證人謝竹美所分別證述、供述之情節顯有不同，是被
      告林嘉裕所主張之不在場證明，是否屬實，顯有疑問；況
      證人謝竹美亦證述被告林嘉裕前往證人家之次數相當頻繁
      等語在卷（詳本院卷第57頁），則衡諸常情，證人謝竹美
      是否得以清楚記憶99年2月8日當天被告林嘉裕確實前往其
      住處一事，並非無疑。基上所述，本院認為證人謝竹美於
      本院所為之證述，尚不足以作為有利於被告認定之依據，
      是被告林嘉裕關於99年2月8日之不在場抗辯，難認有據，
      無得採信。再查，被告林嘉裕固又辯稱對於證人陳建彰向
      「林先生」借款約定不知情云云；然查，被告林嘉裕於證
      人陳建彰先後兩次借款時，均偕同「林先生」到場交付借
      款等情，業據證人陳建彰於警詢及偵訊證述綦詳，業如前
      述；況徵諸證人陳建彰於本院審理時猶且證稱：「昨天（
      99年11月28日）被告林嘉裕來我家（彰化縣員林鎮住處）
      找我和解，被告說他沒有惡意，我就與被告林嘉裕簽和解
      書，和解內容為我和他是誤會，被告林嘉裕說這二筆借款
      我之後都不用還了」、「（被告林嘉裕被起訴之後）『林
      先生』就沒有再向我催討債務，反而是我打電話給『林先
      生』都未撥通」等語明確（詳本院卷第20頁），則倘若被
      告林嘉裕與本件借款債權債務全然無關，斷無擅自出面與
      證人陳建彰協調本件借款債務處理事宜之道理，更無權利
      逕行應允證人陳建彰免除本件全部借款債務，是被告林嘉
      裕辯稱伊與本件借款無關云云，顯不足採。
（四）按重利罪所保護之法益為個人財產，亦即個人在發生經濟
      危機時，不必再面對不平等之契約，進而遭受財產上之損
      害，易言之，重利罪係在保護個人在意思自由受限制之情
      況下，個人之財產利益不致遭受剝奪。蓋若純從契約自由
      的觀點，私人間訂立借貸契約，國家刑罰權原無須介入，
      但若從「限制契約自由」的觀點，處於經濟上弱勢地位之
      一方，若有急迫、輕率或無經驗等情事，即不可能對於契
      約內容有公平決定的機會，亦即借款人並沒有真正、絕對
      的自由可言，故若在沒有實質自由的情形下締約，應受到
      法秩序之保護。而刑法重利罪所稱之「急迫」，係指借款
      人因故急需金錢或其他物品而面臨經濟上的壓力，陷入惶
      惶然知其不可而為之的窘境，「輕率」係指陷於未能慎重
      考慮而草率遽下借款決定，「無經驗」則係指無借貸之經
      驗以致於未能分辨借貸契約條件之利害關係而言。查證人
      陳建彰確係因為家庭經濟困難，亟需款項繳納房租、孩子
      學費及前欠借款利息等原因，始先後二次向被告林嘉裕及
      「林先生」借款，均業如前述，是衡諸證人陳建彰家庭經
      濟狀況及家人均為低收入戶之事實，其經濟能力顯然非佳
      ，而被告林嘉裕、「林先生」與證人陳建彰於案發前既不
      相識，平日亦無任何金錢往來，倘非證人陳建彰因需款孔
      急，衡諸常情，顯無甘願承受週年利率高達720％之鉅額
      利息負擔，而向素昧平生之被告林嘉裕及「林先生」借款
      應急之道理，故處於經濟上弱勢地位之證人陳建彰，於本
      件先後二次借款當時，既均處於急迫之情狀，即不可能對
      於本案之消費借貸契約內容有何公平決定的機會，亦即證
      人陳建彰並沒有真正、絕對的契約決定自由可言，其因此
      所受到之財產上損害，當符合重利罪之規範目的及所欲保
      護之法益甚明。
（五）綜上所述，被告林嘉裕確係與「林先生」共同乘證人陳建
      彰急迫之際，先後二次貸予上開金錢，並因而取得與原本
      顯不相當之重利等情，至堪認定，其與選任辯護人上開辯
      詞，均不足採信，本件事證明確，被告林嘉裕上開重利犯
      行，堪予認定。
（六）至於選任辯護人固另聲請傳喚調查證人姜玄德（即「林先
      生」所使用之0000000000號行動電話門號之名義申請人，
      其於警詢時供稱該行動電話門號係於98年12月中旬交付予
      綽號「志龍」之人使用），待證事實為：證人姜玄德所描
      述綽號「志龍」之長相、特徵是否與被告林嘉裕所稱之「
      林先生」（綽號「阿龍」）為同一人（以上聲請事由詳本
      院卷第33頁之刑事答辯及聲請交互詰問狀所載）；然本院
      核諸證人姜玄德於警詢時業已供述：不知「志龍」之真實
      姓名年籍，彼此間亦無聯絡，亦不認識被告林嘉裕等語（
      詳警卷二第7至8頁），且員警於本案案發後，業已傾注人
      力多方查證，始終無法查得「林先生」之真實身分（詳警
      卷二之全部卷證資料），則縱令證人姜玄德於本院當庭作
      證，其顯然無法就「林先生」與被告林嘉裕有無犯罪共同
      謀議及分工等情事證述在案，且縱令其描述該「志龍」之
      人之長相及特徵，是否即足以進而查知該「林先生」之真
      實身分，並命該「林先生」到院就其與被告林嘉裕之犯罪
      分工情節進行調查，亦有疑問，故辯護人所聲請調查之待
      證事實，顯與待證事實無重要關係，本院認為並無調查之
      必要，應予駁回，併此敘明。
三、論罪科刑部分：
（一）核被告林嘉裕所為，分別係犯刑法第344條之重利罪。被
      告林嘉裕與「林先生」就上開重利犯行間，俱有犯意聯絡
      及行為分擔，應均論以共同正犯。又接續犯，係指以單一
      行為，經數個階段，持續侵害同一法益而言；如數行為於
      同時同地或密切接近之時地實施，侵害同一之法益，各行
      為之獨立性極為薄弱，依一般社會健全觀念，在時間差距
      上，難以強行分開，在刑法評價上，以視為數個舉動之接
      續施行，合為包括之一行為予以評價，較為合理，為包括
      之一罪（最高法院70年度台上字第2898號、86年度台上字
      第3295號判例要旨參照）。是被告先後所貸予證人陳建彰
      之二筆貸款，就各筆貸款分別數次向證人陳建彰收取利息
      之行為，係各於密切接近之時間陸續收取，且係為圖遂行
      收取同一筆貸款之重利之目的，而分別基於同一重利之犯
      意接續而為之多次行為，所侵害之法益各屬同一，依一般
      社會觀念，顯係基於單一犯意接續所為，應分別包括評價
      為一行為而各僅論以接續犯之實質上一罪。至於被告先後
      二次借貸予證人陳建彰之行為，則為獨立之兩筆消費借貸
      關係，借款時間可明確區分，利息亦各自起算（僅嗣後合
      併收取），並非基於同一重利之犯意接續進行，容係基於
      各別犯意而為，矧具成癮性之施用毒品行為，最高法院尚
      且認為應數罪併罰，不具成癮性之多次貸予款項之重利犯
      行卻可論以接續犯，實有違刑法基於追求刑罰公平原則之
      考量，亦有違修正後刑法刪除常業犯規定之立法目的，是
      以被告所為二次借貸犯行，應予分論併罰。
（二）爰審酌被告林嘉裕前於96、97年間因犯重利罪，共3罪，
      經法院各判處有期徒刑2月，合併定其應執行有期徒刑5月
      ，並宣告緩刑3年確定，現仍在緩刑期間，有臺灣高等法
      院被告前案紀錄表在卷可憑，矧其竟不知警惕，猶仍再為
      相同犯行，惡性非輕，其正值壯年，竟不思以正當方式賺
      取所需，反而趁人之危，利用他人急迫而亟需用錢之際收
      取高額利息，藉此牟利，無視於借款人每每因無力負擔高
      利貸之重利或鋌而走險犯罪或輕生尋短，製造社會問題，
      對借款人自身及其家庭與社會致生之危害匪淺，暨考量被
      告犯罪之期間，尚未以暴力手段催討債務，犯罪後否認犯
      行之態度，又各次貸予款項之數額有多寡之差異，暨其國
      中肄業之智識程度及業工、家境小康之生活狀況（詳警卷
      一第2頁警詢筆錄之記載）等一切情狀，分別量處如主文
      所示之刑，均諭知易科罰金之折算標準，並合併定其應執
      行之刑，及諭知易科罰金之折算標準。至於扣案之行動電
      話機1具（含0000000000號行動電話門號SIM卡1枚），雖
      係被告林嘉裕與共犯「林先生」相互聯絡使用之工具，且
      該門號為被告林嘉裕所申請使用（詳警卷二第66頁之申請
      人資料），然本院核諸該行動電話機（含門號）亦供被告
      林嘉裕平日通訊使用，並非專供本件犯罪所用，復非違禁
      物，爰無逕予沒收之必要；另扣案之本票2本（起訴書誤
      載為2紙），雖係自被告林嘉裕處所扣得，然本院核諸扣
      案本票簿內頁均為空白，並無任何記載，亦無證據證明與
      本案有何關聯性，故不得逕予宣告沒收，均併此敘明。
四、據上論斷，應依刑事訴訟法第299條第1項前段，刑法第28條
    、第344條、第41條第1項前段、第51條第5款，刑法施行法
    第1條之1第1項、第2項前段，判決如主文。
中    華    民    國    100    年    1    月    13    日
                    刑事第十庭  法  官  廖慧如
以上正本證明與原本無異
如不服本判決，應於收受送達後10日內向本院提出上訴書狀（應
敘述具體理由並附繕本）。上訴書狀如未敘述理由，應於上訴期
間屆滿後20日內補提理由書於本院。
                                書記官  張宏清
中    華    民    國    100    年    1    月    13    日
附錄本案論罪科刑法條全文：
中華民國刑法第344條
乘他人急迫、輕率或無經驗貸以金錢或其他物品，而取得與原本
顯不相當之重利者，處1年以下有期徒刑、拘役或科或併科1千元
以下罰金。